【裁判字號】    97,上易,654
【裁判日期】    971216
【裁判案由】    給付價金
【裁判全文】
臺灣高等法院民事判決                 97年度上易字第654號
上  訴  人  丁○○
                      號4樓
訴訟代理人  吳純怡律師
被  上訴人  乙  ○
                      號4樓
訴訟代理人  許麗紅律師
複  代理人  林聖鈞律師
上列當事人間給付價金事件，上訴人對於中華民國97年6月18日
台灣台北地方法院96年度訴字第8263號第一審判決提起上訴，本
院於97年12月2日言詞辯論終結，判決如下：
     主  文
上訴駁回。
第二審訴訟費用由上訴人負擔。
    事實及理由
一、上訴人主張：兩造於民國94年2月就坐落臺北市○○區○○
    段227及227之1地號及其上門牌號碼為臺北市○○區○○街
    76巷2弄11號4樓建物（以下稱系爭房地）成立買賣契約（下
    稱系爭買賣契約），約定價金為新臺幣（下同）5,680,000
    元，並委託位於臺北市○○路○段11巷11號2樓之莊代書事務
    所辦理系爭房地所有權移轉登記。詎被上訴人於完成系爭房
    地所有權移轉登記後，拒不給付買賣價金，爰依民法第367
    條、第229條第1項之規定，請求被上訴人給付價金5,680,00
    0元及法定遲延利息。原審判決上訴人敗訴，上訴人聲明不
    服提起上訴後，於97年12月2日將一審起訴之請求超過2,349
    ,808 元本息部分撤回起訴（見本院卷第76頁），上訴聲明
    ：(一)原判決廢棄。(二)被上訴人應給付2,349,808元，及自起
    訴狀繕本送達翌日起至清償日止按年息百分之五計算之利息
    。
二、被上訴人則以：系爭房地原係被上訴人所有，旋因上訴人竊
    取印鑑等相關文件，擅以買賣為原因將系爭房地移轉登記予
    上訴人（以下簡稱第一次買賣契約）。經被上訴人發現後，
    兩造遂訂立系爭買賣契約，是兩造並無訂立系爭買賣契約真
    意，系爭買賣契約為通謀虛偽意思表示，依民法第87條第1
    項之規定無效。且上訴人就本件訴訟相關事實所提詐欺告訴
    ，業經臺灣臺北地方法院檢察署（以下簡稱臺北地檢署）以
    96年度偵字第23921號為不起訴處分確定在案，而上訴人亦
    無從就所提匯款憑證證明被上訴人有向其借款，而須以訂立
    第一次買賣契約以價金抵償之。縱認第一次買賣契約為真，
    惟被上訴人借款債權數額不足抵償系爭房地價值，故被上訴
    人就第一次買賣價金債權4,661,895元主張與系爭買賣契約
    價金抵銷後，上訴人至多僅能向被上訴人請求1,188,105元
    等語，資為抗辯。就上訴人之上訴，答辯聲明：上訴駁回。
三、上訴人主張兩造曾於94年2月訂立系爭買賣契約，約定價金
    5,850,000元，並委託位於臺北市○○路○段11巷11號2樓之
    莊代書事務所丙○○辦理系爭房地所有權移轉登記之事實，
    有系爭買賣契約2紙、系爭房地之土地登記謄本、臺北市建
    成地政事務所96年11月22日北市建地三字第09631658100號
    函檢附登記申請書等在卷可稽（見原審卷第6頁至第13頁、
    第第60頁至第97頁），且為上訴人所不爭，堪信上訴人此部
    分之主張為真。
四、上訴人主張被上訴人於完成系爭房地所有權移轉登記後，拒
    付買賣價金等情，則為被告所否認，並以前揭情詞置辯，查
    ：
  (一)上訴人主張兩造簽訂系爭買賣契約，業據提出買賣契約乙件
    為證（見原審卷第6頁至第7頁，以下簡稱起訴附買賣契約）
    ，及台灣土地銀行萬華分行（以下簡稱萬華分行）97年10月
    17日萬放字第0970000070號函附不動產買賣契約在卷可憑(
    見本院卷第49頁至第53頁，以下簡稱萬芳分行附買賣契約)
    ，被上訴人自認曾簽立萬芳分行附買賣契約為真（見本院卷
    第43頁反面），則被上訴人抗辯兩造未有訂立買賣契約真意
    ，就此自應由被上訴人負舉證之責。
  (二)系爭買賣契約及第一次買賣契約均委託證人丙○○辦理系爭
    房地移轉登記，業據證人丙○○證述在卷，且為兩造所不爭
    ，並有臺北市建成地政事務所96年11月22日北市建地三字第
    09631658100號函附登記申請書在卷可憑（見原審卷第60頁
    至第97頁），是關於兩造就系爭房地移轉登記事宜，證人丙
    ○○應知之甚詳。而依證人丙○○證稱：第一次買賣時，兩
    造有簽訂協議書，內容沒有約定價金，但約定於兩造之子退
    伍後，將系爭房地移轉登記予兩造之子，且協議書沒有明確
    記載移轉特定時間及由何人移轉，惟嗣由證人丙○○製作買
    賣所有權移轉契約（公契），依當年度公告現值為約定買賣
    價金，由被上訴人將系爭房地移轉予上訴人；嗣上訴人先來
    找丙○○，上訴人告知因腦部開刀，乃將系房地移轉登記被
    上訴人，丙○○未曾見過起訴附買賣契約等語（見原審卷第
    238頁至第241頁）。另證人丙○○於臺北地檢署96年度偵字
    第23921號案件中陳稱：其與兩造認識十年，是先認識上訴
    人，因為要辦過戶找被上訴人簽名才認識被上訴人，兩造沒
    有婚姻關係，但有同居生小孩（按係指甲○○），第一次過
    戶（88年）是將系爭房地由被上訴人過戶給上訴人，用意是
    要過戶給小孩，因小孩沒有成年，所以有寫協議書等小孩成
    年後，再由上訴人過戶給小孩，94年是因上訴人腦部開刀，
    所以就再把房屋過戶給被上訴人，是上訴人主動找證人丙○
    ○說要過戶給被上訴人的，並詢問辦理過戶及稅費問題，上
    訴人只說因為開刀急著辦這件事，沒有說到二人之間是買賣
    等語，有本院調閱該卷查明查明屬實（見該卷第35頁至第36
    頁）。核證人丙○○在台北地檢署所陳與其在原審前揭陳證
    ，互核一致，參酌證人丙○○與兩造素無閒隙，其證言應無
    偏頗迴護被上訴人之理，應可採信。是依證人丙○○前揭陳
    證，兩造間就系爭房地有無系爭買賣契約合意之存在，自非
    無疑。上訴人主張證人丙○○不知其間買賣契約之情，且上
    訴人病況非重，無移轉系爭房地予被上訴人之必要，固據提
    出奇美醫院診斷證明書報到證為證（見原審卷第50頁）。惟
    兩造就系爭買賣契約簽訂之原因、付款之過程，與一般常情
    相違（此部分如后述），且依上訴人提出奇美醫院診斷證明
    書所示，上訴人係右側腦血管破裂併蜘蛛膜下腔出血，自93
    年10月21日起急診入加護病房治療，93年11月2日開顱手術
    ，93年11月9日進行氣切手術，93年11月21日轉一般病房，
    93年12月16日至95年11月23日於門診追蹤治療18次，是上訴
    人所罹腦部病變非輕，且上訴人自陳其急於南下奇美醫院進
    行腦部門診追蹤治療，乃委託丙○○代辦系爭房地移轉登記
    （見原審卷第46頁反面），則上訴人在施行腦部手術後，乃
    將系爭房地移轉予被上訴人，非無可能，上訴人以其罹患腦
    部手術輕微，無移轉系爭房地予被上訴人必要，認證人丙○
    ○陳證非真云云，不足為採。
  (三)又上訴人於起訴時提出系爭買賣契約並非由證人丙○○填寫
    ，萬華分行函附買賣契約，則係由證人丙○○參考市價提供
    意見另擬定買賣契約，供變更系爭房地銀行貸款轉予被上訴
    人之用。起訴時所附買賣契約與萬芳分行買賣契約約定總價
    相符（此部分亦不相同，詳如后述），但付款條件迴異，此
    經證人丙○○證明在卷（見本院卷第41頁反面、第42頁）。
    經核對起訴及萬芳分行附買賣契約所示，起訴買賣契約約定
    總價金5,850,000元，付款條件為：第一期款簽約款為1,250
    ,000 元，於簽訂本契約時支付之。第二期備證款1,000,000
    元，於94年2月20日雙方備齊一切過戶文件資料及用印同時
    支付之。第三期完稅款1,000,000元，於土地增值稅、契稅
    核下，接獲代理人或賣方通知時起5日內之付之，雙方並應
    同時繳清稅款。尾款點交款2,600,000元，以貸款抵付尾款
    ，其付款方式依第三條之約定。而萬芳分行附買賣契約則約
    定總款4,850,000元，付款方式約定：1、簽約及備證款：本
    契約簽定及甲乙雙方備齊產權移轉證件之同時，甲方（按係
    被上訴人）應支付乙方（按係上訴人）1,150,000元。2、於
    土地增值稅單及房屋契稅單皆核發後3日內，甲方應支付乙
    方590,000元，雙方並自行完稅。3、尾款：甲方應於所有權
    登記完畢完竣3日內 (即貸款核發日)，支付乙方尾款3,250,
    000。扣除乙方原向臺灣土地銀行貸款後，結清餘款。是起
    訴附買賣契約書與萬芳分行附買賣契約書，不僅約定總價金
    不同，即付款條件亦大相逕庭。倘雙方就系爭房地確有訂立
    系爭買賣契約之真意，兩造核無訂立二份價金及付款條件迴
    異之書面契約之必要，被上訴人抗辯兩造無訂立買賣契約真
    意非虛。
  (四)另系爭房地買賣公契簽訂日期為94年3月4日、系爭土地增值
    稅於94年3月10日核發免稅證明、於94年3月29日申請系爭房
    地土地移轉登記之事實，有臺北市建成地政事務所96年11月
    22日北市建地三字第09631658100號函及所附登記申請書等
    在卷可參（見原審卷第60頁至第79頁）。倘兩造確有簽訂系
    爭買賣契約真意，姑不論依起訴附買賣契約或萬芳分行附買
    賣契約，被上訴人應早已收取簽約款、備證款及完稅款後，
    上訴人始有將系爭房地移轉過戶予被上訴人之義務至明。惟
    本件上訴人依上訴人所述其於簽約後，竟分文未取即將系爭
    房地移轉登記予被上訴人，核與起訴及萬芳分行所附買賣契
    約之約定不符，亦與一般給付買賣價金常規相異，被上訴人
    抗辯兩造無訂不動產買賣契約真意，應堪採信。
  (五)再者，兩造之子甲○○證稱：「因為我母親太疲勞了，腦血
    管發生病變就醫，需要龐大的醫療費用，所以就把餐廳收起
    來，我們就再搬回台北，當時我們比較沒有錢，房貸也比較
    沒有按期繳交，我父親就說要把房子買回來，房貸他要繳，
    我母親當時開完腦部手術，反應慢，迷迷糊糊就答應了，當
    時我沒有在現場」等語（見本院卷第40頁）。惟甲○○自幼
    即與上訴人居住，自與上訴人較為親近，且對被上訴人父親
    擔任角色亦頗有微詞，此經甲○○陳證在卷（見本院卷第40
    頁），是其證言難免偏頗，證人甲○○前揭陳證不能為有利
    於上訴人之認定。
  (六)至上訴人主張其因身體不適、法律常識不足，向被上訴人索
    款時，亦遭被上訴人毆打，乃遲至96年7月13日始提起本件
    訴訟，且上訴人腦部開刀並無危險，系爭房地自可移轉兩造
    之子，無需先行移轉予被上訴人云云。惟上訴人陳明兩造簽
    立系爭買賣契約經過情形，與一般常情相違，已如前述，上
    訴人與被上訴人約定將系爭房地移轉登記予被上訴人後，是
    否再移轉予兩造之子，乃兩造內部約定，與本件兩造間是否
    訂立買賣契約合意無涉，且上訴人既自陳其腦部手術無危險
    ，不論上訴人是否具備法律常識，其可隨時請求被上訴人給
    付價款，乃一般常識，詎上訴人遲至訂約後2年餘始行提起
    本件訴訟，與一般常情不符，且上訴人復未能提出期間曾向
    被上訴人催討價金等情，上訴人主張兩造就系爭房地有系爭
    買賣契約合意之存在，自不足採。
  (七)綜上，被上訴人抗辯兩造未有訂立買賣契約真意，應可採信
    。
五、綜上所述，本件上訴人主張兩造有訂立買賣契約之真意，不
    足採信。是則上訴人執此主張被上訴人應給付買賣價金本息
    ，自屬無據。從而，上訴人本於民法第367條、第229條第1
    項之規定，請求被上訴人給付價金2,349,808元元及法定遲
    延利息，為無理由，不應准許。其假執行之聲請，亦失所依
    附，應併予駁回。原審為上訴人敗訴之判決，及駁回其假執
    行之聲請，並無不合。上訴意旨指摘原判決不當，求予廢棄
    改判  ，為無理由，應予駁回。
六、本件事證已明，兩造其餘攻擊防禦方法及未經援用之證據，
    經本院審酌後，核與本件之結論，不生影響，爰不一一贅述
    ，附此敘明。
七、據上論結，本件上訴為無理由，依民事訴訟法第449條第1項
    、第78條，判決如主文。
中    華    民    國    97    年    12    月    16    日
                    民事第十一庭
                        審判長法  官  鄭雅萍
                              法  官  詹文馨
                              法  官  蘇芹英
正本係照原本作成。
如不服本判決，應於收受送達後20日內向本院提出上訴書狀，其
未表明上訴理由者，應於提出上訴後20日內向本院補提理由書狀
（均須按他造當事人之人數附繕本）上訴時應提出委任律師或具
有律師資格之人之委任狀；委任有律師資格者，另應附具律師資
格證書及釋明委任人與受任人有民事訴訟法第466條之1第1項但
書或第2項（詳附註）所定關係之釋明文書影本。
中    華    民    國    97    年    12    月    16    日
                              書記官  林初枝
附註：
民事訴訟法第466條之1（第1項、第2項）：
對於第二審判決上訴，上訴人應委任律師為訴訟代理人。但上訴
人或其他法定代理人具有律師資格者，不在此限。
上訴人之配偶、三親等內之血親、二親等內之姻親，或上訴人為
法人、中央或地方機關時，其所屬專任人員具有律師資格並經法
院認為適當者，亦得為第三審訴訟代理人。


司法院資訊處製作；財團法人民間司法改革基金會備份。
